【裁判字號】    95,訴,2011
【裁判日期】    951130
【裁判案由】    毒品危害防制條例
【裁判全文】
臺灣臺中地方法院刑事判決              95年度訴字第2011號
公  訴  人  臺灣臺中地方法院檢察署檢察官
被      告  乙○○
                    （另案
上列被告因違反毒品危害防制條例案件，經檢察官提起公訴（95
年度毒偵字第2127號），本院合議庭裁定由受命法官獨任進行簡
式審判程序，判決如下：
    主    文
乙○○連續施用第一級毒品，累犯，處有期徒刑壹年，扣案海洛
因拾包（合計淨重壹點柒壹公克）沒收銷燬之，海洛因外包裝袋
拾個沒收；又連續施用第二級毒品，累犯，處有期徒刑捌月，扣
案安非他命壹包（含袋重零點壹公克）沒收銷燬之，安非他命外
包裝袋壹個沒收。應執行有期徒刑壹年柒月，扣案海洛因拾包（
合計淨重壹點柒壹公克）、安非他命壹包（含袋重零點壹公克）
均沒收銷燬之，海洛因外包裝袋拾個、安非他命外包裝袋壹個均
沒收。
    犯罪事實
一、乙○○前於民國九十二年間因施用毒品案件，經聲請本院裁
    定送強制戒治後，於九十三年一月八日戒治期滿出所。另於
    九十三年間因施用第一、二級毒品案件，經本院於九十三年
    十二月十三日判處有期徒刑一年二月、八月確定，又因犯贓
    物罪，經本院於九十三年十月二十五日判處有期徒刑七月確
    定，上開三罪定其應執行之刑為有期徒刑二年三月，經送監
    執行，九十四年十二月十五日假釋出監，於九十五年二月三
    日縮刑期滿，假釋未被撤銷而執行完畢。其仍不知警惕，於
    強制戒治執行完畢五年內，基於施用第一級毒品海洛因之概
    括犯意，自民國九十五年二月底某日起至同年四月十九日止
    ，在臺中縣大雅鄉○○路十號住處，以將第一級毒品海洛因
    羼入香煙吸用方式，連續施用第一級毒品海洛因多次，約三
    、四日施用一次。復基於施用第二級毒品安非他命之概括犯
    意，自九十五年四月初某日起至同年四月十九日止，在上址
    以將第二級毒品安非他命置於玻璃管內點火吸取煙氣方式，
    連續施用第二級毒品安非他命多次，約三、四日施用一次。
    嗣於九十五年四月十九日晚間九時三十分許，在臺中市○○
    區○○路四三號旁為警查獲，並扣得其持有之第一級毒品海
    洛因十包（合計淨重一．七一公克）第二級毒品安非他命一
    包（含袋重０．一公克）。
二、案經臺中市警察局第六分局報告臺灣臺中地方法院檢察署檢
    察官偵查起訴。
    理    由
一、訊據被告對其於前揭時、地連續施用第一級毒品海洛因及連
    續施用第二級毒品安非他命之犯行坦承不諱，被告為警查獲
    時經採取尿液送驗，結果均呈嗎啡、安非他命陽性反應，有
    詮昕科技股份有限公司濫用藥物尿液檢驗報告二紙在卷可參
    ，復有第一級毒品海洛因十包、安非他命一包扣案可證。而
    扣案海洛因十包經送驗結果，確係第一級毒品海洛因（合計
    淨重一．七一公克，空包裝重二．三七公克，純度百分之八
    ．二五，純質淨重０．一四公克），有法務部調查局鑑定通
    知書一份在卷可參，足徵被告自白與事實相符。又被告前於
    九十二年間因違反毒品危害防制條例案件，經聲請本院裁定
    送強制戒治後，於九十三年一月八日戒治期滿出所一節，有
    刑案資料查註紀錄表、臺灣高等法院被告前案紀錄表各一份
    在卷可參。綜上，本案事證明確，被告連續施用第一、二級
    毒品之犯行堪予認定，應予依法論科。
二(一)被告行為後，刑法業於九十四年一月七日修正，於同年二月
    二日公布，於九十五年七月一日施行。按行為後法律有變更
    者，適用行為時之法律，但行為後之法律有利於行為人者，
    適用最有利於行為人之法律，修正後即現行刑法第二條第一
    項訂有明文。又按比較新舊法，應就罪刑有關之共犯、未遂
    犯、想像競合犯、牽連犯、連續犯、結合犯，以及累犯加重
    、自首減輕暨其他法定加減原因（如身分加減）與加減例等
    一切情形，綜其全部罪刑之結果而為比較，此有最高法院九
    十五年五月二十三日第八次刑庭會議決議第一（四）則可資
    參照。
  (1)按刑法第五十六條連續犯之規定，業於九十四年一月七日修
    正公布刪除，並於九十五年七月一日施行，被告多次施用第
    一、二級毒品海洛因之行為後，因新法業已刪除連續犯之規
    定，此刪除雖非犯罪構成要件之變更，但顯已影響行為人刑
    罰之法律效果，自屬法律有變更，被告多次施用第一、二級
    毒品之犯行，依新法第二條第一項規定，比較新、舊法結果
    ，仍應適用較有利於被告之行為時法律即舊法論以連續犯。
  (2)另按修正後刑法第二條第一項規定：行為後法律有變更者，
    適用行為時之法律。但行為後之法律有利於行為人者，適用
    最有利於行為人之法律。已如前述，被告行為後，刑法第五
    十一條業於九十四年一月七日修正公布，並於九十五年七月
    一日施行，修正前刑法第五十一條規定：「數罪併罰，分別
    宣告其罪之刑，依左列各款定其應執行者：」，其中第五款
    規定：「宣告多數有期徒刑者，於各刑中之最長期以上，各
    刑合併之刑期以下，定其刑期。但不得逾二十年。」，修正
    後刑法第五十一條第五款規定：「宣告多數有期徒刑者，於
    各刑中之最長期以上，各刑合併之刑期以下，定其刑期。但
    不得逾三十年。」比較結果，修正前刑法較有利於行為人，
    依刑法第二條第一項前段之規定，仍應依修正前刑法，定其
    應執行之刑。
    綜合上述各條文修正前、後之比較，揆諸前揭最高法院決議
    及修正後刑法第二條第一項規定之「從舊從輕」原則，被告
    自應適用其行為時之法律，即修正前刑法之相關規定及修正
    刪除前罰金罰鍰提高標準條例第二條規定，予以論處。
  (二)復按海洛因、安非他命分別係毒品危害防制條例第二條第二
    項第一款、第二款所定之第一級毒品、第二級毒品，不得非
    法施用，是核被告所為，係犯毒品危害防制條例第十條第一
    項之施用第一級毒品、及同條第二項之施用第二級毒品罪。
    被告分別持有第一級毒品海洛因、第二級毒品安非他命進而
    施用之，其持有之低度行為應為施用之高度行為所吸收，均
    不另論罪。被告連續多次施用第一級毒品海洛因及第二級毒
    品安非他命之犯行，均係時間緊接，各觸犯構成要件相同之
    罪名，應顯係基於概括犯意而反覆為之，均為連續犯，應依
    修正前刑法第五十六條規定，各論以一罪，並均加重其刑。
    被告於九十三年間因施用第一、二級毒品案件，經本院於九
    十三年十二月十三日判處有期徒刑一年二月、八月確定，又
    因犯贓物罪，經本院於九十三年十月二十五日判處有期徒刑
    七月確定，上開三罪定其應執行之刑為有期徒刑二年三月，
    經送監執行，九十四年十二月十五日假釋出監，於九十五年
    二月三日縮刑期滿，假釋未被撤銷而執行完畢一節，有被告
    刑案資料查註紀錄表及臺灣高等法院被告前案紀錄表各一件
    在卷可稽，其於有期徒刑行執行完畢後，於五年以內再故意
    犯本件有期徒刑以上之罪，不論依修正前之刑法第四十七條
    ，或修正後之刑法第四十七條第一項之規定，均構成累犯，
    對被告而言並無有利或不利之情形，自不生新舊法比較之問
    題，應逕依修正前之刑法第四十七條，各論以累犯，均應依
    修正前刑法第四十七條規定加重其刑，且均遞加重之。被告
    所犯連續施用第一級毒品、連續施用第二級毒品罪二罪之間
    ，犯意各別，行為互殊，應予分論併罰。爰審酌被告前已有
    施用毒品之素行，經強制戒治、論罪科刑後仍無視於毒品對
    於自身健康之戕害及國家對於杜絕毒品犯罪之禁令，復有本
    件施用毒品犯行，惟尚能坦承犯行，犯後態度良好等一切情
    狀，各量處如主文所示之刑，並定其應執行之刑。扣案第一
    級毒品海洛因十包（合計淨重一．七一公克）、第二級毒品
    安非他命一包（含袋重０．一公克），屬毒品危害防制條例
    第二條規定之第一、二級毒品，均應依同條例第十八條第一
    項前段之規定，沒收銷燬之。上開第一級毒品海洛因外包裝
    十個、第二級毒品安非他命外包裝一個，係被告所有且供施
    用海洛因及安非他命之用，應依刑法第三十八條第一項第二
    款沒收之。
三(一)移送併辦意旨另以（九十五年度毒偵字第四一一五號、四七
    四三號）：被告於九十五年八月中旬某日起同年月二十七日
    晚間某時許，在臺中縣大雅鄉○○路十號住處反覆施用第一
    級毒品海洛因多次，於同年月二十八日下午一時四十分許，
    在臺中市○區○○路學士路口為警查獲，並扣得第一級毒品
    海洛因一小包（含袋重０．三五公克）；復於自九十五年二
    、三月間起至同年十月一日上午十時許止，在上址等地，反
    覆施用第一級毒品海洛因、第二級毒品安非他命多次，嗣於
    同年十月一日下午二時四十分許，在臺中市西屯區○○○街
    三五號「遠見商務旅飯店」為警查獲，並扣得第一級毒品海
    洛因七包（毛重一．六公克）、羼有海洛因香煙一支、電子
    秤一台、注射針筒一支、行動電話一支等物。因認被告上開
    施用一、二級毒品之犯行與前開起訴經本院認定有罪部分之
    連續施用第一、二級毒品犯行具「集合犯」關係，屬包括一
    罪，為法律上同一案件云云。
  (二)自九十五年七月一日刑法修正施行後，連續犯之規定業已刪
    除，有關行為人多次施用毒品之犯行，已無連續犯之適用，
    論者有謂應改依「接續犯」或「集合犯」之方式論擬。惟查
    ：
  (1)按最高法院八十六年臺上字第三二九五號判例意旨，數行為
    於同時同地或密切接近之時地實施，侵害同一之法益，各行
    為之獨立性極為薄弱，依一般社會健全觀念，在時間差距上
    ，難以強行分開，在刑法評價上，以視為數個舉動之接續施
    行，合為包括之一行為予以評價，較為合理，方屬接續犯之
    範疇，足見「接續犯」之成立，係以時、空密接性為前提要
    件，即透過對於同一法益之同種類侵害行為繼續不間斷之實
    行，業已稀釋個別行為之獨立性，致使刑法評價時將之視為
    單一、整體之犯罪行為，以符合社會一般人對於行為概念之
    認知，並與行為人之犯罪目的相互結合。
  (2)至於學理上「包括一罪」概念中，與施用毒品之犯罪型態較
    有關聯者，應屬「集合犯」之態樣。查，刑事法若干犯罪行
    為態樣，本質上原具有反覆、延續實行之特徵，立法時既予
    特別歸類，定為犯罪構成要件之行為要素，則行為人基於概
    括之犯意，在密切接近之一定時、地持續實行之複次行為，
    倘依社會通念，於客觀上認為符合一個反覆、延續性之行為
    觀念者，於刑法評價上，即應僅成立一罪。學理上所稱「集
    合犯」之職業性、營業性或收集性等具有重複特質之犯罪均
    屬之，例如經營、從事業務、收集、販賣、製造、散布等行
    為概念者是（最高法院九十五年度臺上字第四六八六號判決
    意旨參照）。從而，集合犯應係依一般社會通念，特定犯罪
    行為具有反覆實施之特性，立法者於制定刑罰法律之初，亦
    已認知該種行為類型之反覆性，而有意藉由法條中客觀構成
    要件之行為要素，涵括上開具有反覆實施特性之數個犯罪行
    為，仍僅接受一次刑法之評價為已足。
  (3)本次刑法修正既依據「刑罰公平原則」之考量，刪除有關連
    續犯之規定，並將含有連續犯性質之常業犯一併全數刪除（
    參見刑法修正草案總說明），其理由略為：實務上之見解對
    於「同一罪名」之認定過寬，所謂「概括犯意」經常可連綿
    數年之久，「且在採證上多趨於寬鬆」，每每在起訴之後，
    最後事實審判決之前，對繼續犯同一罪名之罪者，均適用連
    續犯之規定論處，不無鼓勵犯罪之嫌，亦使國家刑罰權之行
    使發生不合理之現象等語。雖立法理由同時稱：對於竊盜、
    吸毒 (施用毒品)之習慣犯，恐因數罪併罰而有量刑過重而
    產生不合理之現象一節，在實務運用上應可參考德、日等國
    之經驗，委由學界及實務以補充解釋之方式，發展接續犯之
    概念，對於合乎接續犯或包括的一罪之情形，認為構成單一
    之犯罪，以限縮數罪併罰之範圍，用以解決上述問題。然則
    ：習慣犯與接續犯二者性質有別，且本次修法前「接續犯
     」與「連續犯」之概念，均已存在，最高法院判決、判例
    並已多所闡釋二者之區別，向來實務上對於施用毒品行為，
    均以「連續犯」論處，而非「接續犯」，殊難認相同之多次
    施用毒品之行為，僅因修法後刪除連續犯規定，即變成屬於
    「接續犯」。復以習慣犯，係指犯罪行為人對於犯罪行為
    具有倚賴性，而會反覆實施同一類犯罪之情形，是縱認施用
    毒品者性格上對於吸毒行為具有倚賴性，會反覆實施，而認
    吸毒犯屬於一種習慣犯，且連續犯及常業犯刪除後，習慣犯
    在論罪上應僅能歸屬於集合犯，而屬「集合犯」之一種。然
    習慣犯之用語在犯罪學上及刑事矯治上有其意義，施用毒品
    行為就其施用情狀，依社會一般客觀上之觀察，認論以一罪
    為適當時，固非不可參酌集合犯之法理，只論以包括一罪。
    惟實務運作上，應特加注意者，乃屬「集合犯」之犯罪，並
    非其所有反覆實行之行為，皆一律認為包括一罪，仍須從行
    為人之主觀犯意，自始係基於概括性，行為之時、空上具有
    密切關係，且依社會通念認屬包括之一罪為合理適當者，始
    足當之，否則仍應依實質競合予以併合處罰。準此，施用毒
    品者，每一個滿足該次毒癮之施用毒品行為，在時空上既可
    明顯區隔，自係各自獨立之施用毒品行為。又刑法功能之
    一，在對違法犯罪行為，給予相當之刑罰制裁，藉由刑罰之
    威嚇力產生壓制遏阻犯罪之動能，除期矯治犯罪行為人之惡
    性，使得以再社會化，並確保國家社會共同生活體之法律秩
    序。是參酌首揭本次刑法修法理由，刑法有關連續犯、常業
    犯刪除後，原則上應依一行為一罪一罰予以併合處罰，且實
    務上對於接續犯、集合犯等實質上一罪關係見解之變更，僅
    係回歸法律適用原貌而已，目前階段不應過度擴張適用。如
    將時空上明顯足以區隔之滿足該次毒癮之各次施用毒品行為
    ，遽以時間長短解決訴訟經濟問題，認均在「集合犯」包括
    一罪範圍之內，應屬違反廢除連續犯之立法意旨，倘如此認
    定，殊有違立法意旨所稱：「每每在起訴之後，最後事實審
    判決之前，對繼續犯同一罪名之罪者，均適用連續犯之規定
    論處，不無鼓勵犯罪之嫌，亦使國家刑罰權之行使發生不合
    理之現象」之意旨，而行為人反覆施用毒品，多次為警查獲
    之吸毒者，可透過「不曾間斷施用毒品」之自白云云，獲得
    僅成立一個施用毒品罪之判決，並因連續犯加重其刑之規定
    業已刪除，致使反覆施用毒品之行為人形式上甚或實質上可
    獲得較未廢除連續犯規定前為輕之刑度之判決。如此更加劇
    「鼓勵犯罪之嫌」，使國家刑罰權之行使發生「更不合理」
    之現象。
  (4)此次立法理由針對吸毒犯行固有提到：「恐因數罪併罰而有
    量刑過重而產生不合理現象之現象一節，在實務運用上，應
    可參考德、日等國之經驗，委由學界及實務以補充解釋之方
    式，發展接續犯之概念，對於合乎「接續犯」或「包括的一
    罪」之情形，認為構成單一之犯罪，以限縮數罪併罰之範圍
    ，『用以解決』上述問題」等語。惟上揭論述，顯然並未認
    以往實務對於施用毒品行為採連續犯而未採接續犯甚或集合
    犯之見解，有何不當，考其上揭用語之目的，應僅係提出一
    種解決「『恐』產生量刑過重現象」之想法供實務、學界參
    考。本次刑法修正既廢除連續犯及常業犯之規定，為達罰當
    其罪，符合罪刑相當原則目的，自不宜以原有連續犯或常業
    犯量刑標準之舊思維，為數罪併罰定執行刑之依據，業如前
    述。且修法前實務上因被告較後或較前之施用毒品行為未及
    為法院審酌，復因二者具有連續犯關係而為前案既判力所及
    ，致無法對被告該次施用毒品行為予以論罪處罰之不合理現
    象所在多有，此次修法刪除連續犯規定而論以數罪併罰結果
    ，一方面可避免上述不合理現象之發生，另一方面透過法院
    嗣後以裁定定其應執行之刑時，得以綜合審酌裁量出一適當
    之應執行刑，應更能切合此次修法用意，並解決修法理由所
    謂恐因數罪併罰而有量刑過重而產生不合理現象之問題。是
    立法理由提及之恐因數罪併罰而有量刑過重而產生不合理之
    現象，依本院見解，應由法院於定其應執行之刑時，基於罰
    當其罪，符合罪刑相當原則目的之考量，予以綜合判斷裁量
    出一適當之應執行之刑，以資調節。倘遽予改變以往實務見
    解改論「集合犯」，實難以符合此次修法刪除連續犯規定之
    目的。
  (5)綜上所述，立法理由言及之恐因數罪併罰而有量刑過重而產
    生不合理現象，既本可透過法院適當之裁量定出罪刑相當之
    刑期以滋避免、解決。且如將吸毒者在時空上明顯足以區隔
    之主觀上滿足各該次毒癮之各次施用毒品行為，予以評價為
    屬「集合犯」而僅成立一個施用毒品罪，復明顯有違本次修
    正刪除連續犯規定之立法本旨。是刑法第五十六條連續犯之
    規定，業於九十四年一月七日修正公布刪除，並於九十五年
    七月一日施行，是被告倘於九十五年七月一日以施用第一、
    二級毒品之犯行，而於九十五年八月二十八日、十月一日二
    度為警查獲，自不可能與七月一日以前施用毒品之犯行有何
    連續犯裁判上一罪之關係，而無從併予審究。是就上開併辦
    部分應檢還檢察官另行處理。
據上論斷，應依刑事訴訟法第二百七十三條之一第一項、第二百
九十九條第一項前段，毒品危害防制條例第十條第一項、第二項
、第十八條第一項前段，刑法第二條第一項、第十一條、修正前
刑法第五十六條、修正前刑法第四十七條、修正前刑法第五十一
條第五款、第三十八條第一項第二款，判決如主文。
本案經檢察官甲○○到庭執行職務。
中    華    民    國    95    年    11    月    30    日
                  刑事第十四庭  法  官  陳  葳
上正本證明與原本無異。
如不服本判決，應於收受本判決後十日內向本院提出上訴書狀，
其未敘述上訴理由者，並得於提起上訴後十日內向本院補提理由
書狀（均須按他造當事人之人數附繕本）「切勿逕送上級法院」
。
                                書記官  張雅如
中    華    民    國    95    年    11    月    30    日
附錄法條：
毒品危害防制條例第十條第一項
施用第一級毒品者，處六月以上五年以下有期徒刑。
第二項：
施用第二級毒品者，處三年以下有期徒刑。


司法院資訊處製作；財團法人民間司法改革基金會備份。
